高雄高等行政法院簡易判決　　　　　　　　　　　　九十一年度簡字第二六五號
　　原　　　告　中央健康保險局
　　代　表　人　甲○○　局長
　　訴訟代理人　洪耀臨　律師
　　被　　　告　乙○○
　　訴訟代理人　丙○○原名高.
右當事人間因返還公法上不當得利事件，原告提起行政訴訟。本院判決如左：
    主  文
被告應給付原告新台幣壹萬陸仟柒佰貳拾陸元，及自九十一年五月二十四日起至清償
日止，按年息百分之五計算之利息。
訴訟費用由被告負擔。
　　事實及理由
一、原告起訴主張：（一）查依全民健康保險法第十條第二項規定：「不符前項資格
    規定，而在台灣地區領有居留證明文件，並符合第八條所定被保險人資格或前條
    所定眷屬資格者，自在臺居留滿四個月時起，亦得參加本保險為保險對象。．．
    ．」緣被告乃印尼籍女子，於民國（下同）九十年二月十九日取得外僑居留證，
    依上揭規定，保險效力須至九十年六月十九日開始生效，非謂被告因投保單位即
    東港區漁會誤發健保卡，即認保險契約已提早開始或生效。（二）惟被告卻分別
    於九十年五月二十九日、六月二日、六月六日，曾以全民健康保險對象身分就醫
    ，而由原告支付之醫療費用共計新台幣（下同）一萬六千七百二十六元，有被告
    門診就醫紀錄明細表可證，原告高屏分局以九十一年五月十四日健保高醫字第○
    九一○○三九八一九號函催告被告返還上開醫療費用，因迄今未獲被告置理，遂
    以公法上不當得利之法律關係，依行政訴訟法第八條第一項規定，提起一般給付
    訴訟。（三）被告以配偶眷屬資格向投保單位即屏東縣東港區漁會申辦加保，僅
    屬提出辦理參加全民健康保險之申請手續，非謂保險契約即已生效：按屏東縣東
    港區漁會僅屬參加全民健康保險之投保單位，與原告乃屬全民健康保險契約之雙
    方當事人，並非原告之代理人或被授有任何權限之單位，被告向東港區漁會提出
    加保申請之后，仍須經投保單位轉送至並由原告依法審核是否符合投保資格及條
    件，非謂被告僅向東港區漁會申辦加保手續即與原告成立保險契約關係，被告執
    此主張保險契約已經成立，顯有誤解。（四）被告縱使已向投保單位繳付未符投
    保資格期間之保險費，亦僅屬應由原告退費之另種法律關係，與保險契約依法尚
    未生效無關：全民健康保險制度屬於一種社會互助、危險分擔的強制投保性社會
    保險制度，有關保險對象、保險資格、保險效力之開始或終止等均須依法律規定
    加以認定，被告在台居留未滿四個月期間，依法即不具參加全民健保資格，縱使
    自投保單位即屏東縣東港區漁會領取健保卡或繳納保險費，亦事涉該段不符投保
    資格期間之保險費用應由原告機關核退問題，非因此而違反法律明文規定認為保
    險效力提早生效，至於領用健保卡乃出自投保單位之錯誤行為，而該投保單位即
    屏東縣東港區漁會與原告構成全民健康保險契約關係之雙方當事人，舉凡投保單
    位之保險對象之增加或變更，均尚須送經原告為實質審核後始發生或變更效力，
    職是之故，本件被告所加入投保單位即屏東縣東港區漁會誤發健保卡予被告之行
    為，與原告實則不具任何關聯性，亦無任何可歸責原告之疏失可言，由於誤發健
    保卡所出自被告所欲申辦加入之投保單位即屏東縣東港區漁會並非行政機關，故
    本件並無是否具有行政法所謂「信賴利益保護原則」相關適用問題，附此敘明。
    （五）依首揭全民健康保險法第十五條規定，兩造有關全民健康保險契約關係在
    九十年六月十九日之前依法尚未生效，此段期間被告所享有由原告墊付之醫療費
    用核不具有法律上之原因，應負返還責任，因聲明求為判決：被告應給付原告壹
    萬陸仟柒佰貳拾陸元，及自九十一年五月二十四日起至清償日止，按年息百分之
    五計算之利息。被告則以：（一）起訴狀中原告指稱被告乃越南籍女子，與事實
    不符，另被告依全民健康保險法規定，於九十年六月十九日即可參加全民健康保
    險成為被保險對象，原告所述之須至九十年六月二十九日始得參加全民健康保險
    成為保險對象，顯然誤謬。（二）被告嫁至臺灣漁村，不熟悉臺灣法律規定，亦
    無惡意取得全民健康保險醫療資源之意圖，當被告於九十年五月二十八日至投保
    單位東港區漁會申請加保時，亦曾詳實提供被告相關身分文件資料供投保單位查
    核，投保單位並未告知被告尚未符合投保資格，逕向被告收取保險費後即核發健
    保卡，被告既已繳交保費且取得健保卡，自以為得以執健保卡至特約醫療院所就
    醫。依全民健康保險法第五十九條規定：「保險醫事服務機構應於保險對象就醫
    時，查核其保險資格；未經查核者，保險人得不予支付醫療費用；已領取醫療費
    用者，應予追還。」（三）由上開揭示，導致被告誤以全民健康保險身分就醫，
    實不應歸責於被告，其歸責對象應為１、投保單位（即東港區漁會），未詳實查
    核告知被告法律相關規定，且向被告收取保費，並核發健保卡予被告；２、保險
    醫事服務機構（即安泰醫院），同意被告之就醫；３、保險人（即中央健康保險
    局），於接獲投保單位申請加保資料後，未即時通知被告不得使用健保卡，直至
    九十年十二月二十日始通知被告，且其所支付之醫療費用，為保險醫事服務機構
    所領取，依法保險人自應向保險醫事機構追還，而不應由被告負擔，故原告之主
    張無理由，請判決駁回原告之訴。
二、按「本保險之保險對象分為被保險人及其眷屬。」、「被保險人分為下列六類：
    ．．．。三、第三類（二）無一定雇主或自營作業而參加漁會為甲類會員，或年
    滿十五歲以上實際從事漁業工作者。．．．」、「不符前項資格規定，而在臺灣
    地區領有居留證明文件，並符合第八條所定被保險人資格或前條所定眷屬資格者
    ，自在臺居留滿四個月時起，亦得參加本保險為保險對象。．．．」、「各類被
    保險人之投保單位如下：．．．二、第三類被保險人，以其所屬或戶籍所在地之
    基層農會、水利會或漁會為投保單位。．．．」、「保險效力之開始或終止，自
    合於第十條及第十一條所定條件或原因發生之日起算。」、「投保單位應於保險
    對象合於投保條件之日起三日內，向保險人辦理投保，並於退保原因發生之日起
    三日內，向保險人辦理退保。」全民健康保險法第七條、第八條第一項第三款第
    二目、第十條第二項前段、第十四條第一項第二款、第十五條、第十六條分別定
    有明文。
三、經查，本件原告主張之前開事實，業據其提出被告外僑居留證、門診就醫紀錄明
    細表及原告高屏分局九十一年五月十四日健保高醫字第○九一○○三九八一九號
    催告函、送達證書等影本附卷可稽，洵堪採信。被告主張其因不熟悉臺灣法律規
    定，並無惡意取得全民健康保險醫療資源之意圖，且其至投保單位東港區漁會申
    請加保時，投保單位亦未告知被告尚未符合投保資格，並於收取保費後發給健保
    卡，自信賴得以執健保卡至特約醫療院所就醫，原告因此所支付之醫療費用，實
    不應歸責於被告，原告應向保險醫事服務機構追還，不應由被告負擔云云，然查
    ，被告係於九十年二月十九日取得我國之外僑居留證，依全民健康保險法第十條
    第二項前段及第十五條規定，保險效力須至同年六月十九日始生效，上開規定係
    屬強制規定，違反該規定之投保行為，於該期間內應不生法效，故被告分別於九
    十年五月二十九日、六月二日、六月六日就醫時，並不符合全民健康保險法規定
    之保險對象，已屬明確，被告主張難謂有理由。又東港區漁會依上開法律規定，
    僅屬投保單位，其雖有義務代被告向原告辦理投保，惟其投保生效與否，仍有待
    原告之核定，並非因投保而領取健保卡，即當然取得被保險人資格，此觀同法第
    十七條「保險對象及投保單位於辦理各項保險手續，應提供所需之資料或文件；
    對主管機關或保險人因業務需要所為之訪查或查詢，不得規避、拒絕、妨礙或作
    虛偽之證明、報告或陳述」之規定自明。至被告於該期間內所繳納之健保費用，
    應屬如何核退之問題，被告執以抗辯，尚難採取。
四、次按，全民健康保險制定之目的，係為增進全體國民健康，辦理全民健康保險，
    以提供醫療保健服務，全民健康保險法第一條定有明文。再者，全民健康保險係
    屬於強制性保險，故該法具公法性質，因該法律關係所生之爭執即屬公法事件。
    本件被告既未參加全民健康保險，卻分別於九十年五月二十九日、六月二日、六
    月六日以全民健康保險身分至「安泰醫院」就診，嗣原告給付安泰醫院上開被告
    醫療費用一萬六千七百二十六元，被告即屬因無法律上之原因而受有利益，致他
    人受損害，而構成公法上之不當得利，至屬明確。
五、綜上所述，原告依據公法上不當得利之法律關係，請求被告返還一萬六千七百二
    十六元，及自被告於九十一年五月十六日收受原告之催告函後之九十一年五月二
    十四日起至清償日止，按年息百分之五計算之法定遲延利息，為有理由，應予准
    許。又本件係簡易訴訟事件，故不經言詞辯論而為判決。
據上論結，本件原告之訴為有理由，爰依行政訴訟法第二百三十六條、第一百九十五
條第一項前段、第九十八條第三項前段，判決如主文。
中　　　華　　　民　　　國    九十一　　年　  　八　　　月　　  三十　　日
                              高雄高等行政法院第一庭
     　   　　　　　　　　　　      　    法      官    陳光秀
右為正本係照原本作成。
如不服本判決，應於送達後二十日內，向本院提出上訴狀並表明上訴理由，如於本判
決宣示後送達前提起上訴者，應於判決送達後二十日內補提上訴理由書（須按他造當
事人人數附繕本）。
提起上訴應預繳送達用雙掛號郵票七份（每份三十四元）。
中　　　華　　　民　　　國    九十一　　年　  　八　　　月　　  三十　　日
                                          法院書記官    周良駿
附註：
行政訴訟法第二百三十五條（第一項、第二項）：
對於適用簡易程序之裁判提起上訴或抗告，須經最高行政法院之許可。
前項許可，以訴訟事件所涉及之法律見解具有原則性者為限。
